【裁判字號】    98,交聲,73
【裁判日期】    980406
【裁判案由】    聲明異議
【裁判全文】
臺灣嘉義地方法院交通事件裁定          98年度交聲字第73號
原處分機關  交通部公路總局嘉義區監理所嘉義市監理站
異  議  人
即受處分人  甲○○
上列受處分人因違反道路交通管理處罰條例事件，對於交通部公
路總局嘉義區監理所嘉義市監理站中華民國98年2月18日所為之
裁決處分（處分案號：嘉監義裁字第裁76－Ｌ00000000號）聲明
異議，本院裁定如下：
    主  文
原處分關於罰鍰及吊扣駕駛執照部分均撤銷。
前項撤銷部分，甲○○應吊扣普通小型車駕駛執照拾貳個月，罰
鍰部分不罰。
其他異議駁回。
    理  由
一、原處分意旨略以：本件異議人即受處分人甲○○於民國96年
    7月15日凌晨零時27分許，駕駛車牌號碼L5－8987號一般自
    用小客車，行經嘉義市○○路三信亭旁時，經警查獲測得異
    議人吐氣所含酒精濃度超過每公升0.55毫克以上，並以其酒
    精濃度超過規定標準製單舉發，而於98年2月18日依道路交
    通管理處罰條例第35條第1項第1款等規定，裁處異議人罰鍰
    新臺幣（下同）4萬9,500元、吊扣駕駛執照12個月、施以道
    安講習等處分。
二、聲明異議意旨略以：伊已因本件受緩起訴處分，且已提供40
    小時之義務勞務完畢，基於一事不二罰，請求撤銷原處分等
    語。
三、按汽車駕駛人飲用酒類後，其吐氣所含酒精濃度超過每公升
    0.25毫克以上者，不得駕車，為道路交通安全規則第114條
    第2款所明訂。汽車駕駛人駕駛汽車經測試檢定酒精濃度超
    過規定標準者，處1萬5千元以上6萬元以下罰鍰，並當場移
    置保管該汽車及吊扣其駕駛執照1年，道路交通管理處罰條
    例第35條第1項第1款定有明文。同條例第24條第1項並規定
    ：汽車駕駛人，有第35條第1項規定之情形者，應接受道路
    交通安全講習。
四、次按行政罰法第26條第1項規定：一行為同時觸犯刑事法律
    及違反行政法上義務規定者，依刑事法律處罰之。但其行為
    應處以其他種類行政罰或得沒入之物而未經法院宣告沒收者
    ，亦得裁處之。究其立法目的，一行為同時觸犯刑事法律及
    違反行政法上義務規定時，由於刑罰與行政罰同屬對不法行
    為之制裁，而刑罰之懲罰作用較強，故依刑事法律處罰，即
    足資警惕時，實無一事二罰再處行政罰之必要，且刑事法律
    處罰，由法院依法定程序為之，較符合正當法律秩序，應予
    優先適用，但罰鍰以外之沒入或其他種類行政罰，因兼具維
    護公共秩序之作用，為達行政目的，行政機關仍得併予裁處
    。再94年12月14日修正、95年3月1日施行前之道路交通管理
    處罰條例第68條原規定「汽車駕駛人，因違反本條例及道路
    交通安全規則之規定，受吊扣或吊銷駕駛執照處分時，吊扣
    或吊銷其持有各級車類之駕駛執照」，修正後則刪除「吊扣
    」之規定，改為「汽車駕駛人，因違反本條例及道路交通安
    全規則之規定，受吊銷駕駛執照處分時，吊銷其持有各級車
    類之駕駛執照」，其修正理由係舊法將違法或違規駕駛人所
    持有各級車類之駕駛執照一併吊扣，失之過酷，影響人民工
    作及生活甚鉅，故依修正後之該條規定，受吊扣駕駛執照處
    分時，僅能吊扣違規當時所駕車類之駕駛執照，不再吊扣其
    持有各級車類之駕駛執照，僅於受吊銷駕駛執照處分時，始
    吊銷其持有各級車類之駕駛執照。至上開道路交通安全規則
    對於汽車駕駛執照之管理，採取一人一駕駛執照原則，固導
    致越級駕駛人違規酒駕時，受有無須吊扣駕駛執照之利益，
    然此關於駕駛執照管理所衍生之執行困難或法規漏洞，宜由
    修法解決，尚不得擴張解釋，於駕駛人無較低級駕駛執照可
    供吊扣時，即率爾代以吊扣其所領有之較高級駕駛執照。再
    者，酒醉駕車行為均製造法所不容許之風險，以風險製造之
    立場觀之，並不因駕駛車輛種類之不同，而有所差別。但從
    風險實現之觀點而言，酒醉駕駛車類之不同，其對駕駛安全
    衍生之實害結果也有所差異，如駕駛人駕駛低一級之車輛，
    不論其所造成之實害結果，而一律吊扣駕駛人所持有之各類
    駕照，亦有違反相同事件相同處理，不同事件不同處理之平
    等原則。
五、經查，異議人酒後駕駛上揭自用小客車，於前揭時、地經警
    測得其吐氣所含酒精濃度為每公升1.40毫克，並經警舉發「
    酒後駕車」違規之情，有交通部公路總局嘉義區監理所嘉義
    市監理站嘉監義裁字第裁76－Ｌ00000000號裁決書1紙附卷
    足憑，又異議人具狀聲明異議亦自承有上揭酒後駕車之行為
    ，是異議人酒後吐氣所含酒精濃度超過規定標準駕駛動力交
    通工具而為警查獲之事實，堪以認定。然異議人因本件酒醉
    駕車另涉犯刑法第185條之3之不能安全駕駛動力交通工具罪
    嫌，業經臺灣嘉義地方法院檢察署檢察官於96年9月27日以9
    6年度偵字第5839號為緩起訴處分，緩起訴期間為1年，異議
    人並應於緩起訴處分確定後8個月內，向指定之公益團體、
    地方自治團體或社區提供40小時之義務勞務，且經臺灣高等
    法院臺南分院檢察署於96年10月11日以96年度上職議字第31
    57號處分書駁回再議確定，異議人並已依檢察官之命令履行
    上開條件完畢等情，有上開緩起訴處分書、處分書、臺灣高
    等法院被告前案紀錄表各1份等附卷足憑。而緩起訴處分命
    異議人為「40小時義務勞務」雖非刑法所定之刑罰，然其實
    已對受處分人名譽、心理、自由產生相當制約，應可實質該
    當行政罰法第26條第1項所指「依刑事法律」之處罰，此時
    行政機關若另行依法行政裁罰，無異一罪二罰。又行政罰法
    第26條第2項規定既未明文包含「緩起訴處分」之類型，而
    對於人民不利益之規定本不得任意加以擴張其適用，自不宜
    逕認行政罰法第26條第2項之規定於經緩起訴處分之情形亦
    有適用，始為允當，以符其立法理由。從而，異議人本件酒
    醉駕車行為，既已依行政罰法第26條第1項規定受有刑事法
    律之處罰，復無行政罰法第26條第2項所揭示之「經不起訴
    處分或為無罪、免訴、不受理、不付審理之裁判確定者」此
    類未課予行為人實質上不利益負擔之情形，揆諸上揭說明，
    行政機關至多僅能基於其他公益上之目的，而對受處分人課
    以「罰鍰以外之沒入或其他種類行政罰」，應無再對受處分
    人課予「罰鍰」之餘地甚明。再本件異議人領有較高級之小
    型車職業駕駛執照，有證號查詢汽車駕駛人資料及異議人陳
    報之駕駛執照影本各1紙在卷可考，然異議人係酒後駕駛一
    般自用小客車，依前揭說明，亦不得因異議人無自用小客車
    之駕駛執照可供吊扣，即得裁處吊扣其較高級之小型車職業
    駕駛執照，亦甚灼然，而本件應僅吊扣異議人之小型車普通
    駕駛執照。
六、綜上所述，原處分遽裁處異議人罰鍰4萬9,500元及吊扣其駕
    駛執照（含小型車職業駕駛執照），容有未洽，自應由本院
    將原處分關於罰鍰及吊扣駕駛執照部分撤銷，另諭知吊扣異
    議人之小型車普通駕駛執照12個月，罰鍰部分則為不罰之諭
    知。至原處分機關裁處異議人施以道安講習部分，並無違誤
    ，此部分聲明異議自應予駁回。
據上論斷，應依道路交通管理處罰條例第87條第2項，道路交通
案件處理辦法第19條、第20條前段，裁定如主文。
中    華    民    國    98    年    4     月    6     日
                  交通法庭  法  官  吳育霖
上列正本證明與原本無異。
如不服本裁定，應於裁定送達後5日內向本院提出抗告狀（應附
繕本）。
中    華    民    國    98    年    4     月    6     日
                            書記官  林美芳


司法院資訊處製作；財團法人民間司法改革基金會備份。
